臺灣高等法院臺中分院刑事判決　　　　　　　　九十一年度重上更(三)字第四三號
　　上　訴　人　臺灣彰化地方法院檢察署檢察官
　　上　訴　人
　　即　被　告　己○○
　　　　　　　　戊○○
　　　　　　　　丙○○
　　共　　　同
　　指定辯護人　本院公設辯護人癸○○
右上訴人，因被告殺人案件，不服臺灣彰化地方法院八十九年度重訴字第七號，中華
民國八十九年九月二十一日第一審判決（起訴案號：臺灣彰化地方法院檢察署八十九
年度偵字第一六六五號）提起上訴，經本院判決後，由最高法院第三次發回審理，本
院判決如左：
      主  文
原判決撤銷。
己○○共同殺人，累犯，處有期徒刑拾肆年，褫奪公權陸年。
戊○○共同殺人，累犯，處有期徒刑拾壹年，褫奪公權伍年。
丙○○無罪。
      事  實
一、己○○、戊○○與丙○○三人係兄弟關係，己○○曾於民國（下同）八十二年間
    ，因殺人未遂案件，經本院判處有期徒刑五年二月，並經最高法院判決上訴駁回
    而確定，於八十六年三月十五日假釋出獄，八十九年一月四日縮刑假釋期滿，假
    釋未被撤銷而執行完畢，戊○○則於八十七年間因收受贓物罪，經臺灣彰化地方
    法院判處有期徒刑三月並確定，於八十七年十一月十日易科罰金執行完畢，均不
    知悔改。緣林釗旭因懷疑丙○○於八十九年二月間，竊取其所有之空酒瓶及所養
    雞隻，乃於同年二月二十九日下午四、五時許，邀同友人甲○○、丑○○，共同
    前往丙○○等人位在彰化縣田尾鄉○○村○○路○段一三二號之住處，找丙○○
    責問，當時丙○○住家未有人在，林釗旭與甲○○、丑○○三人，即先到同鄉○○村○○路○段一一二號丙○○之叔公乙○○住家查詢丙○○之返家情形，並在
    乙○○住處飲酒。至同日下午六時三十分許，林釗旭與甲○○即轉往丙○○之上
    開住所，並由林釗旭一人進入，甲○○則在圍牆外面等候，詎林釗旭入內後與丙○○之父親李清一發生口角爭執，進而發生拉扯，事為正在屋內之己○○、戊○○、丙○○三人所知悉，己○○、戊○○二人心生不悅，竟基於共同殺害林釗旭
    之犯意聯絡，由己○○自廚房拿取其母李曾秀嬌所有之西瓜刀一把衝出，共同追
    殺林釗旭，林釗旭見狀即往圍牆外左側馬路（即田尾鄉○○路）逃跑，逃離圍牆
    之際，己○○適見在圍牆外之甲○○撿拾地上之鐵棍，並阻擋追殺林釗旭，亦基
    於殺人之犯意，自行持刀砍殺甲○○，甲○○即一面持鐵棍抵擋己○○，一面退
    至圍牆外右側之馬路（即公園路），己○○雖持刀砍殺甲○○，惟因甲○○以鐵
    棍抵擋，而未遭砍傷；戊○○則仍持續追趕林釗旭，迨戊○○追林釗旭至該住處
    外道路（離己○○家圍牆二十五．七公尺處），於追上時，即將林釗旭壓制倒趴
    於地上，此時己○○眼見林釗旭已被戊○○壓制在地，隨即手持該把西瓜刀轉往
    砍殺林釗旭，戊○○見己○○手持西瓜刀趕來，隨即起身，讓己○○手持該把西
    瓜刀揮砍林釗旭之左頭部及左背部二刀，導致林釗旭之頭部左顳部至左臉頰受有
    長度十四公分之銳器切創傷（創腔向下，切開頭皮、頭皮下軟組織、肌肉及腱膜
    ，切開顱骨長度八公分，切開硬腦膜及大腦實質長度八．四公分、深度三公分，
    合併此創傷者，有左側顳枕葉多量蜘蛛膜下腔出血）、左肩胛部受有長度二十公
    分之銳器切創傷（創腔向下，切開皮下軟組織、肌肉及肩胛骨，合併此創傷者，
    有周圍軟組織多量出血）、左上臂受有長度八公分之銳器切創傷（創腔向下，切
    開皮下軟組織及肌肉）、另左手第五指外側亦受有長度四公分、寬度○．八公分
    之銳器切創傷與長度五公分、寬度三公分之合併瘀血斑（手背之創角為雙叉，創
    底之手掌骨亦有切創），甲○○見狀又再度趕來欲阻擋己○○繼續砍殺林釗旭，
    詎己○○仍基於接續殺害甲○○犯意，眼見林釗旭已被其所重創在地，即手持西
    瓜刀自行追殺甲○○並對甲○○揮砍七、八刀，其中一刀砍傷甲○○左前額及臉
    部，致甲○○受有左額部裂傷之傷害，幸因甲○○以鐵棒阻擋，始免遭己○○砍
    殺而死亡。其後，乙○○因聽見屋外吵雜聲音，乃出來喝止，己○○、戊○○二
    人始罷手。林釗旭、甲○○二人，身受重傷倒地，經同行之丑○○及時送往彰化
    縣北斗鎮卓綜合醫院急救，甲○○之傷勢經縫合三十針後並無大礙，己○○殺害
    甲○○之犯行，遂未能得逞，然林釗旭則因頭部及左背部之銳器創傷而致出血性
    休克，於同日晚上七時四十分不治死亡。己○○眼見肇成重大事端後，隨即騎乘
    機車攜帶該西瓜刀逃逸，嗣於同日晚上九時三十分許，戊○○在家經警查獲，己○○則至翌日（即三月一日）晚上十時四十五分許，攜帶該把作案用之西瓜刀到
    彰化縣警察局北斗分局投案，並經警扣得該把西瓜刀。
二、案經林釗旭之父親辛○○、配偶丁○○，及甲○○分別訴由彰化縣警察局北斗分
    局報請臺灣彰化地方法院檢察署檢察官偵查起訴。
    理  由
甲、被告己○○、戊○○部分：
一、訊據上訴人即被告（下稱被告）己○○、戊○○二人，對於上開時地，由被告己○○手持扣案之西瓜刀，接續揮砍被害人林釗旭及告訴人甲○○，造成一死一傷
    之情事，先後於警訊、偵查中及審理時供承相符在卷，惟被告己○○矢口否認其
    有殺人犯意，並先後於原審及本院辯稱：伊係因為被害人林釗旭、告訴人甲○○
    酒後，夥同七、八人持械至伊之住所推打伊父親李清一，並強要帶走被告丙○○
    至他處毆打，始基於義憤持刀反擊，且伊只有在住所圍牆內，持刀對被害人林釗
    旭及甲○○攻擊，並未追至馬路，圍牆內亦無明顯血跡，伊應無殺人之犯行云云
    ，被告戊○○則矢口否認有何殺人犯行，並先後於原審及本院辯稱：案發時，伊
    並未手持任何兇器對被害人林釗旭、告訴人甲○○攻擊，亦未將被害人林釗旭壓
    制在地上以供己○○砍傷，事前尤未與己○○共謀殺人，事後警方所查扣之菜刀
    ，係在廚房查扣，亦未檢驗有無伊之指紋，自難認伊有持該菜刀犯案，伊如有在
    場觀看己○○殺人，亦應未犯罪云云。惟查：
(一)被害人林釗旭係因懷疑同案被告丙○○曾於八十九年二月間，竊取渠所有之空酒
    瓶及所養雞隻去賣，始於同月二十九日下午四、五時許，邀同告訴人甲○○及丑
    ○○欲往丙○○位在彰化縣田尾鄉○○村○○路○段一三二號之住處找丙○○之
    父母理論，俟抵達上址後，因被告住家無人，被害人林釗旭與告訴人甲○○、丑
    ○○三人乃先到同鄉○○村○○路○段一一二號被告之叔公乙○○住家查詢丙○○返家情形，並在乙○○之住家飲酒，迨至同日下午六時三十分許，林釗旭與甲○○轉往丙○○之上開住所，並由林釗旭一人空手進入，甲○○則在圍牆外面等
    候，林釗旭因與被告之父親李清一起口角，遭被告己○○至廚房拿取西瓜刀及戊○○共同追殺而逃離，至圍牆外因告訴人甲○○持鐵棍阻擋，另由被告己○○自
    行追殺告訴人甲○○等情，迭據告訴人甲○○、證人丑○○、乙○○於偵、審中
    陳述在卷，渠等之陳述如下：
(１)告訴人甲○○之指訴：
  (1)「因丙○○涉嫌於幾天前向死者林釗旭偷抓雞及拿空酒瓶去賣，所以死者要我於
    今日下午約18時30分許陪同前去該處向其父母親說明，結果死者林釗旭一到李
    嫌門前時（當時我人站在庭院外），就被己○○手持西瓜刀一支、戊○○及丙○○分持一支菜刀從屋內追打出來，死者見狀馬上往外跑至路上時，就被己○○持
    西瓜刀及另一名弟弟（我不知道是哪一位弟弟）壓在路上，由己○○持西瓜向倒
    在地上之死者林釗旭砍殺好幾下之後，我見狀即上前欲將他們拉開，結果己○○
    手持西瓜刀反追我，欲殺我之際，我馬上從旁邊拾起一支鐵棍擋住西瓜刀，所以
    僅被殺到左前額及臉部受傷（詳如驗傷診斷書所列），之後因為李嫌之叔公乙○○跑出來喊說：你們這樣是在幹什麼等語，後來李嫌三兄弟才罷手，我便趕緊叫
    人報警，而我與死者林釗旭兩人就被丑○○載往北斗卓綜合醫院就診，結果林釗
    旭傷重流血過多不治死亡．．．當時我們兩人都是空手前往，未帶任何器械。」
    （見相字卷第二十頁反面至二十一頁正面之警詢筆錄）
  (2)「因丙○○之前曾偷林釗旭的雞及空酒瓶去賣，我們就到他家請他說明，沒想到
    老大己○○手持二尺多西瓜刀，戊○○拿一支金屬物品，我不確定是否為刀械，
    丙○○拿一把四方形的菜刀追到外面來，因我們均沒拿工具過去，心裡害怕就跑
    ，林釗旭在離該處十公尺被己○○、戊○○壓在地上．．．我看到己○○有拿西
    瓜刀砍林釗旭，因林釗旭臉部朝下，所以己○○持刀砍他的背部，次數不清楚，
    沒有看到戊○○有砍他，丙○○則拿菜刀在旁威武」（見相字卷第四八頁反面、
    第四九頁正面之相驗筆錄）
  (3)「（問：案發當天你有無與林釗旭二人進入己○○家？）沒有進去。是他父親跑
    出來開門，當時我在大門圍牆外面，只有林釗旭一人在大門圍牆處，與他父親說
    話，講話聲音有大聲一點，我與死者是同學，知他係為了偷空酒瓶之事去的，但
    我當時並未聽清楚他們談話內容。」、「（問：這之前死者有動手推或打己○○
    之父？）沒有。只有爭執，當時己○○就自屋內拿了西瓜刀出來，西瓜刀並沒有
    套子，他出來後就自大門砍出來，我當時見他已在砍殺沒有砍到，當時死者在叫
    ，我就拿了鐵條（棍）衝到圍牆內，當時他砍了死者正面一刀沒砍到，我拿了鐵
    條（棍）把這一刀擋下後，沒有砍到，我叫死者快跑，當時己○○要砍我，死者
    就跑到馬路上，這時老二（當庭指認戊○○）就自裡面衝出來拿了一個亮亮的會
    反光，可能係酒瓶之類，不知是否酒瓶，材質不清楚之物出來，自死者之左腰部
    碰了一下，至於有無插入，我不清楚，之後並撲倒死者，這時戊○○之手上工具
    我沒看見，當時死者臉朝下，確定手未被反制，這時己○○拿西瓜刀追趕我，被
    我以鐵條（棍）阻擋，砍不到我，就折回去砍殺戊○○壓住之死者，砍了幾刀子
    ，砍何處，我不知道，只確定見戊○○在己○○跑過來後，就爬起來，由己○○
    以西瓜刀砍死者背部，死者之後由我以手扶起，由他自己跑到隔壁去求救，當時
    我才看見老三李佑興手拿菜刀在現場揮舞，至於他何時、如何跑出他家，我沒有
    注意，也沒有聽清楚說什麼。」（見偵字第一六六五號卷第四十六頁正面至四十
    七頁反面之偵訊筆錄）
　(4)「（問：己○○拿西瓜刀砍你幾刀？）七、八下。只有一刀傷到我。因當時我整
    個臉都是血，而且鄰人都出來，他才沒再砍我」（見本院上訴卷第五十一頁）
  (5)「（問：為何己○○會拿刀刺你們？）不知道，他先追殺我，殺不到，我往外面
    跑，戊○○追林釗旭．．．戊○○壓制林釗旭，己○○看到林釗旭被戊○○壓制
    才去殺他，我要去拉時己○○才殺我，隔壁的人出來時己○○才沒有繼續殺我，
    林釗旭被殺幾刀我沒有看到．．．」（見本院上更(2)卷第六四頁）
  (6)於本院履勘現場時指稱：「．．．只有我與林釗旭至被告家，我當時在被告家圍
    牆外，林釗旭入內與李清一（即被告之父親）夫婦談話並起衝突，不久，林釗旭
    喊叫有人拿刀出來，並跑出來，我就趕快在圍牆（外）拾起一支鐵棍，後就見到
    己○○拿西瓜刀出來，並要砍殺林釗旭，我就用鐵棍將其抵擋開，己○○就追殺
    我，我就一直抵擋並退向圍牆外右側馬路，並見到戊○○拿一亮亮的東西追殺林
    釗旭（依履勘現場圖所示，林釗旭當時係跑向圍牆外左側之馬路）後見到戊○○
    向林釗旭刺一刀（下），林釗旭即趴下，戊○○並將林釗旭壓制在地，己○○砍
    殺我時，轉頭見到林釗旭被壓制在地，就跑去砍殺林釗旭，我趕過去查看林釗旭
    情況時，己○○就抬起頭來並砍殺我，我一再抵擋，但還是被其砍傷．．．」（
    見本院重上更(3)卷第九四頁正、反面）
(２)證人丑○○之證述：
  (1)「我與林釗旭、甲○○相互認識。我們三人是於今日下午16時30分許一同前往
    乙○○家裡（田尾鄉○○村○○路○段一一二號）詢問他是否知道丙○○之人，
    因為丙○○於幾天前跑去死者林釗旭家中偷抓雞及拿空酒瓶去賣，所以想要去告
    訴丙○○父母親叫他以後不要再這樣子，結果林釗旭就叫甲○○陪同他前去李嫌
    家，不久就聽到外面有大小聲音，我就跑出去看，看到己○○手持一支西瓜刀從
    屋內跑出來，欲追殺林釗旭，另兩名戊○○、及丙○○各手持菜刀緊追在後，林
    釗旭見狀就往外跑至路上後，被己○○絆倒之後，我看見己○○持西瓜刀砍殺死
    者林釗旭一兩下之後，我見狀就再跑進乙○○家中。後來乙○○才叫我趕快把受
    傷之林釗旭及甲○○兩人載至北斗卓綜合醫院就診，結果林釗旭因流血過多傷重
    不治死亡．．．他們二人（指林釗旭及甲○○）都是空手前往。因為他們只是要
    去找他父母親說明，並無惡意．．．根本就沒有互毆之情事，更何況李嫌三兄弟
    根本也沒受傷。」（見相字卷第二二頁反面、二三頁正面之警詢筆錄）
  (2)「．．．我聽到外面有人爭執聲音，我就跑出去看，看到己○○三兄弟跑出來，
    己○○兄弟三人，有人拿西瓜刀，有人拿菜刀，另外一人則不確定是否有持工具
    ，丙○○拿菜刀，另外人我不認識，所以不知道何人持西瓜刀．．．我只看到林
    釗旭被一人壓倒在地上，那人持西瓜刀砍林釗旭，至於其他兩人，我沒有注意看
    」（見相字卷第五一頁反面至五二頁正面相驗筆錄）
  (3)「當時我聽到聲音便跑出來，看到死者與甲○○、被告三人全在，老大拿了一把
    西瓜刀，老二沒看清楚，老三拿了一把菜刀在他家門口揮舞，那時死者已趴在路
    上，老大正在拿刀砍，老二離約一公尺，老三拿菜刀揮舞著」（見原審卷第五九
    頁正、反面）
  (4)「（問：林釗旭是如何趴下的？）沒看到。」、「（問：你們有看到戊○○壓住
    他《指林釗旭》？）我沒看到。」、「（問：己○○拿西瓜刀殺林釗旭，你們都
    有看到？）有的。」、「（問：你看到他砍幾刀《指己○○砍林釗旭》？）我看
    到林釗旭趴在地上，己○○砍他二刀。沒有人壓住他。」（見本院上訴卷第九八
    、九九頁）
  (5)「（問：當天為何去被告家？）那天我用轎車載他們（指林釗旭、甲○○）去乙○○家，他們二人原來說要去丙○○家，我們去時丙○○不在，我們就去乙○○
    家坐，他們二家只是隔壁而已，他們二人要去找人理論，當時被告家都沒有人在
    ，林釗旭、甲○○有去叫門但沒有人回應，後來有聽到他們回來，甲○○、林釗
    旭就走過去，我在乙○○家，我聽到很大聲，就和乙○○的小孩過去看，我看到
    己○○拿刀子殺林釗旭，甲○○有去擋一下，被告三兄弟都有追出來，我沒有看
    到林釗旭有無被他們三兄弟壓住，我只看到林釗旭倒地時，被己○○砍殺三、四
    刀，李佑興拿刀在那邊揮，戊○○在旁邊，我沒有看到他在做什麼。」（見本院
    上更(2)字第八十七頁）
  (6)於本院履勘現場時證稱：「當時我在乙○○家中，後聽到吵架聲才出來．．．見
    到林釗旭倒下．．．我看到時己○○已在砍殺林釗旭，未看到戊○○有壓住林釗
    旭，此時戊○○就在林釗旭旁邊，而己○○在砍殺林釗旭，後又見到己○○在砍
    甲○○．．．」（見本院上更(3)字第九五頁正、反面）
(３)乙○○之證述：
  (1)「當時我正在家中陪小孩做功課，忽然聽到外面有很大的響聲，我就同前來我家
    坐的朋友丑○○跑出門外，就看見己○○持西瓜刀砍殺林釗旭、甲○○二人．．
    ．我當時是看見己○○持西瓜刀朝趴在地上的林釗旭背後砍殺數刀後，又持西瓜
    刀向甲○○之頭部砍殺。林釗旭送至北斗卓綜合醫院不治死亡，而甲○○則頭額
    處重傷．．．己○○及其家人均有追趕林釗旭、甲○○二人，但我只看到己○○
    持西瓜刀砍殺林釗旭及甲○○二人。」、「（問：己○○及其家人由何處追趕林
    釗旭、甲○○二人？共多遠距離？己○○共砍殺林釗旭及甲○○幾刀？林釗旭、
    甲○○二人有無反擊？）由己○○他家門口追趕約十幾公尺。我沒有注意幾刀。
    沒有（指林釗旭、甲○○未反擊）」（見相字卷第二四頁反面至二五頁反面）
  (2)「我去的時候正看到老大在砍死者，死者已趴在地上，我看到老大正在砍最後一
    、二刀，當時老三拿菜刀在揮，我講一句幹什麼，後來老大便騎機車來（應係走
    ）了」（見原審卷第五九頁反面）
  (3)「（問：林釗旭是如何趴下的？）我出來時他已經趴在地上了。」、「（問：你
    們有看到戊○○壓住他《指林釗旭》？）我出來沒看到。」、「（問：己○○拿
    西瓜刀殺林釗旭，你們都有看到？）有的。」、「（問：你看到他砍幾刀《指己○○砍林釗旭》？）我看到己○○拿刀砍林釗旭一刀，林釗旭他當時趴著。」、
    「（問：己○○拿刀砍甲○○，你們有看到？）我有看到，己○○是從王的頭上
    砍下，王拿鐵管抵擋。」（見本院上訴卷第九八、九九、一０一頁）
  (4)於本院履勘現場時證稱：「我是聽到爭吵聲後，再出去我家巷口看發生何事，當
    時看到己○○砍殺趴在地下的林釗旭最後一刀，沒有看到戊○○壓制林釗旭，後
    來並見到己○○在砍殺甲○○，而甲○○以鐵棍抵擋，不知有無砍到甲○○，但
    有見到甲○○頭部流血．．．」（見本院上更(3)字第九五頁反面、九六頁正面）
(４)綜上所述，被害人甲○○、證人丑○○就案發情節之敘述，先後雖略有不一致，
    甲○○於警詢時先指稱：伊見被告己○○持西瓜向倒在地上之死者林釗旭砍殺好
    幾下後，才上前欲將他們拉開，結果被告己○○手持西瓜刀反追砍伊等語（即被
    告己○○僅追砍甲○○一次）；嗣於偵、審時即指稱：伊先在圍牆內持鐵棍抵擋
    被告己○○，當被告己○○反追林釗旭，並砍殺林釗旭，伊要再去拉死者時，被
    告己○○又砍殺伊等語（即被告己○○係接續砍殺甲○○二次）。證人丑○○於
    警詢及檢察官相驗時先證稱：伊看到被告己○○手持一支西瓜刀從屋內跑出來，
    欲追殺林釗旭，另被告戊○○、丙○○各手持菜刀緊追在後，林釗旭為被告己○○絆倒後，伊見被告己○○持西瓜刀砍殺林釗旭一兩下後，就再跑進乙○○家中
    等語；嗣於偵、審中即證稱：伊沒有看到林釗旭如何趴下，也沒看到被告戊○○
    壓制林釗旭，只看到被告己○○砍殺林釗旭及甲○○兩人等語。惟查，甲○○、
    丑○○所述雖有前開不一致之情形，本院為釐清案發情節，乃會同被告之辯護人
    、告訴人甲○○、證人丑○○及乙○○、被告戊○○及丙○○暨當時至現場處理
    之員警壬○○、子○○至現場履勘，模擬案發之經過，並製有現場圖及照片在卷
    可稽（見本院重上更(3)卷第八五至八九頁），是告訴人甲○○、證人丑○○及乙○○嗣於本院履勘現場時所為之陳述，應最為真實可採，況渠等三人於本院履勘
    現場所為之陳述，亦核與渠等三人於偵、審中所供相符，是告訴人甲○○於警詢
    時所供（即被告己○○僅追殺一次），應僅係敘述案發情節之後半段；而證人丑
    ○○則僅目睹後半段之經過（即林釗旭倒趴於地上，遭被告己○○砍殺以後之情
    形），其於警詢及檢察官相驗時就案發情節前半段所為之陳述，既非親自目睹，
    即不得作為論罪之證據，併此敘明。
(５)至甲○○於警詢時雖指稱：被告戊○○當時持一把菜刀追出來；嗣於檢察官相驗
    及偵、審時又稱「被告戊○○拿一支金屬物品，不確定是否為刀械」、「被告戊○○拿了一個亮亮的會反光，可能係酒瓶之類，材質不清楚之物出來，自死者之
    左腰部碰了一下」等語；證人丑○○於警詢時亦證稱：伊有見到被告戊○○手持
    菜刀緊追在後等語，然查，證人丑○○此部分之供述不得作為論罪之依據，已詳
    如前述。而被告戊○○究係持何物（菜刀或亮亮之可能係酒瓶之不明器物或金屬
    物品），甲○○前後指述不一，且被害人林釗旭之腰部亦查無傷痕，況甲○○嗣
    於本院審理時又稱：「（問：他們三人《指己○○、戊○○、丙○○》下來手上
    就有拿武器？）一開始只有己○○拿西瓜刀，另二人沒拿武器。」、「（問：當
    時丙○○、戊○○在作何事《指林釗旭被戊○○壓在地上，再被己○○砍殺時》
    ？）丙○○拿一把武器在揮舞，戊○○空手在一旁喊，聽不清楚。」（見本院上
    訴卷第四九、五一頁）；證人丑○○於本院審理時亦證稱：「我只看到林釗旭倒
    地，被己○○砍殺三、四刀，丙○○拿刀在那邊揮，戊○○在旁邊，我沒有看到
    他在作什麼」（見本院上更(2)卷第八七頁）；證人乙○○於警詢時亦證稱：「（
    問：當時除己○○、林釗旭、甲○○三人外有無其他人在場？）當時有己○○之
    二個弟弟戊○○、丙○○及其父母李清一、李曾秀嬌共七人在場，而丙○○當時
    手持菜刀」（見相字卷第二四頁反面、二五頁正面），綜上甲○○、丑○○、乙○○之陳述，均未看見被告戊○○當時有手持菜刀，是尚難依甲○○上開警訊時
    之指訴，即認被告戊○○當時曾手持菜刀，附此敘明。
(二)而被害人林釗旭、甲○○二人於發生本案兇殺前，既先在被告親友乙○○住處等
    候被告等人返家，且被害人林釗旭、甲○○若有夥同七、八人持械前往被告等人
    之住處圍毆被告之父親李清一，為何被告等人及李清一，均未受有任何傷害，是
    被告己○○等人辯稱被害人有夥同多人攜帶兇器前往其等住處乙節，自難採取。
    再者，被害人甲○○嗣後所持之鐵棍，係為抵抗被告己○○持刀攻擊，才在圍牆
    外面撿拾之情節，亦據告訴人甲○○於偵審中指訴甚詳，復據證人丑○○、乙○○於偵審中證稱屬實，是被告己○○、戊○○辯稱被害人林釗旭聚眾七、八人持
    械前往並圍毆其等父親李清一，其等為自衛才予以反擊云云，核係卸責之詞，亦
    不足採信。又證人李清一於本院九十年十月二十五日更審調查時證稱「當日伊有
    交付林釗旭一千元作為賠償」云云（見本院上更(2)卷第九一頁），不僅為當庭之
    被害人林釗旭父親辛○○所否認，且依本院當日勘驗被害人當時被砍多刀之外套
    所示，該口袋均無現金一千元可憑（參見本院上更(2)卷第九三頁），對照李清一
    於警訊時及原審所證「當時他們二人進來我的屋內」、「他們說被告丙○○向他
    們偷雞及拿酒瓶，並向我要一千元，我向他們說對不起，便給他們一千元，他們
    說錢要拿人也要打，便把我推倒在地上」、「當時三被告都在樓上看電視」、「
    是在騎樓處談，因為我家騎樓圍起鐵門，所以算是屋內」、「當時甲○○在旁，
    甲○○當時說錢不要拿，但林釗旭說要拿」、「約有七人到我家，甲○○與林釗
    旭進來我家，有五人在外面，都有拿武器」云云，明顯與證人甲○○所證稱「我
    們沒有去那麼多人，只有去二人，當時我站在外面，只有林釗旭在屋裡談」云云
    未符外（見相字卷第三三頁，原審卷第八三至八五頁），佐以被告之母親李曾秀
    嬌於警訊及本院所證「我即告訴我丈夫李清一賠他一千元算了，但林釗旭告訴我
    們‧‧‧後因廚房瓦斯爐上仍在煮東西」、「當時我有在家」、「西瓜刀是己○○所拿」、「菜刀不是丙○○所拿」云云（參見相字卷三五頁，本院上訴卷一二
    四、一二五頁），絲毫未提及被害人有收取該一千元之情節，堪認證人李清一上
    開證言，係迴護被告二人之詞，核與事實未符，礙難採信。
(三)被害人林釗旭在入內與被告己○○之父親李清一發生爭執，進而發生拉扯之後，
    被告己○○確有自廚房拿取扣案之西瓜刀一把，與被告戊○○共同追殺被害人林
    釗旭，被害人林釗旭見狀往外奔跑，至圍牆外，另由被告己○○持西瓜刀自行追
    殺告訴人甲○○，被告戊○○則繼續追被害人林釗旭至外面道路（即田尾鄉○○
    路），並於追上時將被害人林釗旭壓制在地，此時被告己○○轉向拿持該把西瓜
    刀趕來，被告戊○○見被告己○○手持西瓜刀趕來之後，隨即起身，讓被告己○○手持該把西瓜刀揮砍被害人林釗旭之左頭部及左背部等處，導致被害人林釗旭
    受有頭部左顳部至左臉頰受有長度十四公分之銳器切創傷（創腔向下，切開頭皮
    、頭皮下軟組織、肌肉及腱膜，切開顱骨長度八公分，切開硬腦膜及大腦實質長
    度八．四公分、深度三公分，合併此創傷者，有左側顳枕葉多量蜘蛛膜下腔出血
    ）、左肩胛部受有長度二十公分之銳器切創傷（創腔向下，切開皮下軟組織、肌
    肉及肩胛骨，合併此創傷者，有周圍軟組織多量出血）、左上臂受有長度八公分
    之銳器切創傷（創腔向下，切開皮下軟組織及肌肉）、另左手第五指外側亦受有
    長度四公分、寬度○．八公分之銳器切創傷與長度五公分、寬度三公分之合併瘀
    血斑（手背之創角為雙叉，創底之手掌骨亦有切創），後雖即時送醫急救，仍因
    其頭部及左背部所受之前開銳器創傷而致出血性休克，於同日晚上七時四十分不
    治死亡之情事，業據甲○○指證明確，且經臺灣彰化地方法院檢察署檢察官督同
    檢驗員相驗，復經法醫師解剖屬實，製有解剖報告、相驗筆錄、及相驗屍體證明
    書在卷可稽（見相字卷第五四至九○頁），並有己○○行兇所用西瓜刀一把扣案
    可證，可見被害人林釗旭確因被告己○○之砍刺多刀而死亡，已甚顯明，洵堪認
    定。再者，依本案發生後警察到場搜證所拍攝之血跡照片顯示（見相字卷第九至
    十九頁），在圍牆外及馬路上之血跡散佈各處，而被告住處鐵門與室內門之騎樓
    ，甚為狹窄，亦無留存血跡，可見被害人林釗旭確係在被告己○○前開住所屋外
    之田尾鄉○○路上被追趕砍殺，亦甚顯然。況證人乙○○、丑○○，亦均為同一
    內容之證述，是被告己○○空口辯稱其只有在上開住所圍牆內，持西瓜刀對被害
    人林釗旭加以攻擊，尚難採信。
(四)本案被告己○○手持扣案西瓜刀，對被害人林釗旭揮砍之前，係由被告戊○○從
    後追逐被害人林釗旭，並在其住處外之田尾鄉○○路上將被害人林釗旭壓制在地
    ，待被告己○○追趕被害人甲○○未成而持刀趕來，被告戊○○即起身讓被告己○○手持該把西瓜刀揮砍林釗旭之左頭部及左背部等處之情節，業據告訴人甲○○於偵審中指證歷歷，且衡諸常情，被害人林釗旭、告訴人甲○○係先後由不同
    方向逃跑（被害人甲○○往圍牆外右側之馬路，被害人林釗旭往圍牆外左側之馬
    路），而遭被告己○○、戊○○追殺，該過程中如未有被告戊○○壓制被害人林
    釗旭在地，何以被告己○○有充足時間可同時追趕二人，並在被害人林釗旭身上
    重刺多刀之理。又依扣案之證物所示，該多刀均將被害人林釗旭所穿之外套穿刺
    ，是被告己○○辯稱：被告戊○○未協助其殺害被害人林釗旭；被告戊○○辯稱
    ：伊未有追殺被害人，亦未壓制被害人林釗旭在地上云云，無非係避重就輕之詞
    ，均難採取。再者，嗣後聞聲出來制止之證人乙○○、丑○○二人，雖均未能及
    時目睹被告戊○○壓制被害人林釗旭倒地之情形，惟經原審及本院法官先後訊問
    結果，證人乙○○、丑○○二人均證稱：被告己○○手持西瓜刀揮砍被害人林釗
    旭之時，被害人林釗旭確係趴在地上，被告戊○○亦站立在旁邊等語（見原審卷
    第五九頁，本院上訴卷第九九頁，上更(2)卷第六四頁）。又被告戊○○於原審訊
    問時，亦供承「我沒有把死者壓下（在）地上，我沒拿武器，當時我在『路邊』
    看」云云（見原審卷第六０頁正面），佐以被告住處之相關地形，該被害人趴下
    之位置與被告住處之圍牆相距二五．七公尺，此有履勘現場圖附卷可參（見本院
    重上更(3)卷第八五頁），則被告戊○○何以適巧可在路邊觀看，而未出手阻止被
    告己○○兇殘之殺人行為，自與常情難以相合。況依上開證人指證被害人林釗旭
    係趴在地上遭被告己○○持刀揮砍乙節，核與被害人林釗旭身體所受刀傷部位之
    情形，以及扣案外套遭重刺等情，查無不符，而被告己○○在持刀揮砍被害人林
    釗旭之前，原係正在持刀揮砍告訴人甲○○，此亦為被告己○○所不否認，若非
    被告戊○○確有追逐被害人林釗旭，並在前開地點將被害人林釗旭壓制在地，被
    害人林釗旭豈會無故倒地，並讓被告己○○趕來持刀揮砍，是告訴人甲○○上開
    不利於被告己○○、戊○○二人之證稱，自堪採取。且證人乙○○及丑○○，均
    係在乙○○住處內聽聞屋外吵鬧聲後，始自屋內跑出來查看，並非第一時間即親
    睹被告己○○、戊○○追殺林釗旭、甲○○，故其等所親睹者應係己○○持刀砍
    刺已倒在地上之林釗旭之情事，始有證人乙○○出言喝止被告繼續砍刺被害人之
    舉，佐以告訴人甲○○上開之供述，堪認被告戊○○確有追逐並壓制被害人林釗
    旭之情事，至為灼然，被告選任辯護人於本院更二審時，以證人丑○○前後於警
    訊、偵審中之證詞，均未明確證稱戊○○有壓制林釗旭於地上云云，顯難為被告
    戊○○有利之認定，又被告己○○犯後潛逃，其於偵、審中辯稱本案與其二個弟
    弟無關云云，亦嫌無據，核係迴護被告戊○○之詞。
(五)經查被告己○○持以揮砍被害人林釗旭、告訴人甲○○之西瓜刀，銳利異常，此
    有西瓜刀一把扣案可證，如持以揮砍人之身體重要部位，足以致人於死亡，被告
    己○○、戊○○，均不能諉稱不知，是被告己○○拿取扣案之西瓜刀砍殺被害人
    林釗旭之後，被告戊○○且明知上情，猶快步追逐要跑離現場之被害人林釗旭，
    並將其壓制在地，待被告己○○持刀趕來之後，起身讓被告己○○持刀揮砍，被
    告己○○亦隨即持刀揮砍被害人林釗旭之左頭部及左背部等處，其中頭部左顳部
    至左臉頰所受之銳器切創傷，並切開頭皮、頭皮下軟組織、肌肉及腱膜，切開顱
骨長度八公分，切開硬腦膜及大腦實質長度八．四公分、深度三公分，另左肩胛
    部所受之銳器切創傷，亦切開皮下軟組織、肌肉及肩胛骨，足見被告己○○用力
    甚猛，殺意至堅，其與被告戊○○均有殺害被害人林釗旭之犯意聯絡，且分擔實
    施殺人之行為，要堪認定，被告己○○、戊○○二人否認其等有此殺人犯行，自
    難採信，其等殺人犯行，已堪認定。且按刑法第二百七十三條所謂當場激於義憤
    而殺人，係指他人所實施之不義行為，在客觀上足以引起公憤，猝然遇合，憤激
    難忍，因而將其殺害者而言（參照最高法院三十一年上字第一一五六號判例意旨
    ）。茲查，本案被害人林釗旭係因懷疑同案被告丙○○偷竊渠所有雞隻與空酒瓶
    ，而前往被告等人之前開住所理論，縱因此事有與被告丙○○之父親李清一發生
    口角爭執，甚至肢體衝突，此亦顯非客觀上足以引起公憤之不義行為，則被告己○○空口辯稱其係激於義憤而殺人，自難採取。
(六)又被告己○○拿取扣案西瓜刀要追殺被害人林釗旭時，因見告訴人甲○○以在該
    地撿拾之鐵棍阻擋，即同時手持該把西瓜刀對告訴人甲○○揮砍，欲殺害告訴人
    甲○○，惟因告訴人甲○○以鐵棍阻擋，而未遭砍傷，此後被告己○○再手持該
    把西瓜刀揮砍林釗旭之左頭部及左背部等處之後，又因告訴人甲○○見狀趕來欲
    將被害人林釗旭與被告己○○拉開，被告己○○乃又手持該把西瓜刀，接續對甲○○由上而下揮砍七、八刀，其中一刀並砍傷告訴人甲○○之左前額及臉部，致
    告訴人甲○○因而受有左額部裂傷之傷害，倖因告訴人甲○○再以鐵棍阻擋，及
    因乙○○等人出面制止，再送醫救治，始免被砍殺死亡等情，業據告訴人甲○○
    於偵審中指訴甚詳，且被告己○○手持該把西瓜刀，接續揮砍告訴人甲○○，並
    砍傷告訴人甲○○之左前額及臉部乙節，亦據目擊證人乙○○、丑○○二人證稱
    屬實，並有診斷證明書一紙附卷可稽（見相字卷第四五頁）。又被告己○○於偵
    審中亦不否認告訴人甲○○所受前開傷勢，係其手持扣案西瓜刀揮砍所致，雖其
    否認有殺害告訴人甲○○之犯意，然查，被告己○○持以揮砍告訴人甲○○之西
    瓜刀，銳利異常，如持以揮砍人之頭部等身體重要部位，足以致人於死亡，被告
    己○○豈會不知？且被告對其手持西瓜刀，砍向被害人何種部位，尚乏證據可認
    其有確信不會命中頭部等要害，被告己○○於同年三月一日投案後之警訊及偵查
    中，且供稱「我便轉身追殺林釗旭並砍他一刀，我即騎車離開現場」、「然甲○○被我砍幾刀，何部位我均記不清楚」、「當我一刀砍下時，我三弟丙○○亦趨
    身前來，但丙○○並沒有用手中菜刀砍林釗旭」、「當時太慌亂了，我不知砍（
    林釗旭）何部位，另外也向甲○○砍一刀，是由上往下，砍他頭部，朝他正面」
    云云（見偵字卷第二一、二二、三０頁），則被告己○○手持該西瓜刀，接續數
    次由上往下猛力揮砍告訴人甲○○身體之頭部等部位，雖因告訴人甲○○以鐵棒
    阻擋及閃避得宜，只受有左額部一處裂傷，但被告己○○於下手殺害告訴人甲○○時，既已在重創被害人林釗旭倒地之後，則其有殺害告訴人甲○○之故意，亦
    甚明顯。從而，被告己○○上開殺害被害人林釗旭、殺傷告訴人甲○○，被告戊○○殺害被害人林釗旭之犯行，均甚明確，其等上開空口所辯，核係畏卸之詞，
    難以採信，是其等上開犯行，均堪認定，應依法論科。
(七)被告戊○○於本院審理中雖聲請將扣案之菜刀送鑑定，以查驗有無其指紋。惟查
    ，本院並未認定被告戊○○有持菜刀行兇，況警方扣得該把菜刀時，該把菜刀已
    遭清洗過等語，亦據證人壬○○、子○○證述在卷，是該把菜刀已無送請鑑定之
    必要，附此敘明。
二、核被告己○○所為，係犯刑法第二百七十一條第一項之殺人罪及同條第二項、第
    一項之殺人未遂罪。被告戊○○所為，則係犯刑法第二百七十一條第一項之殺人
    罪。被告己○○、戊○○二人，對上開殺害被害人林釗旭犯行之實施，彼此間有
    犯意聯絡及行為分擔，均為共同正犯。被告己○○一殺害行為，同時致被害人林
    釗旭於死、告訴人甲○○受傷，而犯殺人既遂及未遂罪，為想像競合犯，應從情
    節較重之殺人既遂罪論處。公訴人雖認被告己○○所為，應論以連續犯並加重其
    刑，惟按想像競合犯係指行為人出於一個犯意，而為一個行為，致侵害數個法益
    。所謂之一個犯意，其為單一之犯意，抑或概括之犯意，均非所問；而一行為包
    括自然概念上之一行為與法律概念上之一行為，後者如共同正犯基於共同之行為
    決意，同時同地共同或分別實施一罪之共同行為（結夥人同時搶劫商民店戶數十
    家，則分頭下手之際，其行為之次數，本屬無從強為分析，自係一個搶劫行為，
    雖犯數個罪名，仍應依刑法第七十四條規定，從一重處斷，最高法院二十一年上
    字第八０九號判例可資參照）。被告己○○先自圍牆內持刀追殺被害人林釗旭未
    果，並為告訴人甲○○持鐵棍抵擋，被害人林釗旭跑至圍牆外馬路，被告己○○
    隨即持刀砍殺告訴人甲○○，而當被告己○○砍殺告訴人甲○○之際，另一共同
    正犯被告戊○○即趨前追逐、壓制被害人林釗旭，而分擔殺人罪之部分行為，依
    上開之說明，被告戊○○之上開行為，亦應視為被告己○○之行為，是被告己○○應係一行為而同時殺害告訴人甲○○及被害人林釗旭，況本案從被告己○○砍
    殺被害人林釗旭未果後，隨即砍殺告訴人甲○○，嗣見被害人林釗旭為被告戊○○壓制在地，旋即轉向砍殺被害人林釗旭，而當告訴人甲○○前來查看被害人林
    釗旭之情況，被告己○○又持刀砍殺告訴人甲○○，顯見上開殺人之過程，係在
    極短暫之時間內接續發生，而無從強分先後（被告己○○時而砍殺被害人林釗旭
    ，時而砍殺告訴人甲○○），是被告己○○應係一行為而觸犯殺人既遂及未遂罪
    ，應論以想像競合犯，公訴人認應成立連續犯，似有誤會。被告己○○曾於八十
    二年間因殺人未遂案件，經本院判處有期徒刑五年二月，並經最高法院判決上訴
    駁回而確定，於八十六年三月十五日假釋出獄，八十九年一月四日縮刑假釋期滿
    而執行完畢，被告戊○○則於八十七年間因犯收受贓物罪，經原審法院判處有期
    徒刑三月並確定，於八十七年十一月十日易科罰金執行完畢，此有台灣彰化地方
    法院檢察署刑案資料查註紀錄表及本院被告全國前案紀錄表在卷可稽，其等二人
    於有期徒刑執行完畢後，五年以內再犯有期徒刑以上之本罪，均為累犯，除其法
    定刑為死刑、無期徒刑部分，依法不得加重外，其法定刑為有期徒刑部分，應依
    刑法第四十七條之規定加重其刑。原審經審理之結果，認被告己○○、戊○○二
    人部分罪證明確，予以論罪科刑，固非無見，惟原判決（一）認被告戊○○亦有
    參與殺害告訴人甲○○未遂之犯行，顯有未合（詳如後述）；（二）被告己○○
    應係想像競合犯，原判決論以連續犯，亦有未洽；（三）原判決理由中，亦未論
    述其等所犯殺人罪之法定刑中，就有期徒刑部分應依累犯之規定加重其刑。且扣
    案之西瓜刀、菜刀，合計三把，均查無沒收之依據，原審均予宣告沒收，自有未
    當；（四）原判決就被告己○○，依其恣意持刀接續對林釗旭、甲○○實施殺人
    犯行，惡性不輕，犯後亦未和解賠償損害，原審判決僅對其論處有期徒刑十三年
    六月，亦屬失當。被告己○○、被告戊○○二人提起上訴否認上開犯罪，雖為無
    理由，但被告戊○○辯稱伊未參與殺害甲○○未遂犯行，非無理由，且檢察官上
    訴指謫原判決就被告己○○部分量刑不當，亦非無理由，但指摘被告戊○○量刑
    過輕，則為無理由，況原判決亦有上開可議，即屬無可維持，應由本院就該被告
    己○○、戊○○部分均撤銷改判。爰審酌被告己○○前已有殺人未遂前科，素行
    不佳，甫假釋期滿即再犯本案，犯後並先潛逃，本案犯罪情節非輕，被告二人之
    品行、犯罪動機、所生危害、及犯罪後迄未賠償被害人所受損害等一切犯罪情狀
    ，各量處如主文第二項、第三項所示之刑，又依被告己○○、戊○○上開犯罪性
    質，本院認有褫奪公權之必要，爰各諭知褫奪公權六年、五年，以示懲儆。至被
    告己○○、戊○○所持以犯罪之西瓜刀一把，並非違禁物，雖供被告己○○、戊○○犯罪所用，但此西瓜刀係其母親李曾秀嬌購買使用，業據李曾秀嬌於本院前
    審訊問時證明屬實（參見本院上訴卷一二四頁），自不能宣告沒收，併此敘明。
三、公訴意旨另稱：被告戊○○就被告己○○殺害告訴人甲○○未遂之犯行，與被告
    己○○間，互有犯意聯絡及行為分擔，因認被告戊○○另有連續殺人未遂犯行云
    云，固非無見。惟按犯罪事實應依證據認定之，無證據不得推定犯罪事實，為刑
    事訴訟法第一百五十四條所明定，次按所謂認定犯罪事實之證據，係指足以認定
    被告確有犯罪行為之積極證據而言，該項證據自須適合於被告犯罪事實之認定，
    始得採為斷罪資料，且被害人所述被害情形，如無瑕疵可指，而就其他方面調查
    ，又與事實相符，其供述固未始不足據為判決之基礎，惟其證據之本身尚有瑕疵
    ，則在此瑕疵未究明以前，遽採為有罪之根據，仍難謂為適法（參照最高法院二
    十九年上字第三一０五號、七十年台上字第三八一號判例意旨）。上開公訴意旨
    ，無非以告訴人甲○○之指訴，並經證人乙○○、丑○○之證稱為據。本院訊據
    被告戊○○堅決否認有共同追殺甲○○之情事，並辯稱：伊未壓制被害人林釗旭
    在地上，亦未在被告己○○追殺告訴人甲○○時，共同加入該砍殺行為等語。經
    查：
(一)告訴人甲○○先後於警訊、偵查及原審時供稱「我見狀即上前欲將他們拉開，結
    果，己○○手持西瓜刀反追我，欲殺我之際，我馬上從旁邊拾起一支鐵棍擋住西
    瓜刀（應係早即在圍牆處拾得鐵棍）」、「我看到己○○有拿西瓜刀砍林釗旭，
    因林釗旭臉部朝下，所以己○○持刀砍他的背部，次數不清楚，沒有看到戊○○
    有砍他」、「我看到林釗旭被殺時，我就趕過來，己○○就拿西瓜刀砍我左前額
    一刀」、「我當時見他已在砍，沒有砍到，當時死者在叫，我就拿了鐵條（棍）
    衝到圍牆內，當時他砍了我正面一刀，沒砍到，我拿鐵條（棍）把這一刀擋下致
    沒有砍到，我叫死者快跑，當時己○○要砍我，死者就跑到馬路上，這時戊○○
    就自屋裡衝出來‧‧‧這時己○○拿西瓜刀追趕我，被我以鐵條（棍）阻擋砍不
    到我，就折回去砍殺戊○○壓制之死者‧‧‧這時死者之後，由我以手扶著其肩
    部，由他自己跑到隔鄰去求救，當時我才看到丙○○拿菜刀在現場揮舞，至於他
    何時如何跑出他家，我沒有注意，也沒聽清楚談什麼」、「被己○○追殺我砍傷
    我左額部及臉部」、「死者係趴在路上，我當時和己○○正在打鬥，當時己○○
    負責追殺我，戊○○正在刺死者，死者倒下去後，因為他殺不到我，所以己○○
    便回去殺死者‧‧‧我跑去死者旁邊要救死者，我才被己○○砍了好幾刀，都被
    我擋到，只有在額頭被砍一刀，縫了三十幾針」等語（參見相字卷第二０、四九
    、五０頁，偵字卷第四六、四七頁，原審卷第五八頁），再於本院先後供稱「只
    有己○○要殺我而已。被告戊○○、丙○○這部分無關」、「一開始只有己○○
    拿西瓜刀，另二人沒拿武器」、「當時尚未被砍傷」、「是我過去時，己○○剛
    好抬頭，就砍我」、「己○○拿西瓜刀砍我七、八刀，只有一刀傷到我」、「己○○先追殺我殺不到，我往外跑，戊○○追林釗旭，我被己○○殺的‧‧‧我要
    去拉時己○○才殺我」、「是己○○殺我的，他們戊○○、丙○○沒有壓制我阻
    止我離去的意思」等語（參見本院上訴卷第四八至五一頁、第九六至一０一頁，
    上更(2)卷第六四、六五頁），是依告訴人甲○○前後尚屬一致之指訴，被告戊○○雖有追逐被害人林釗旭，並將被害人林釗旭壓制於地之情事，然被告戊○○係
    直接追逐被害人林釗旭，始終並未對告訴人甲○○有追逐或施加任何攻擊之行為
    ，要堪認定，則告訴人甲○○之指稱，顯不足為被告戊○○不利之認定。
(二)且依前述，被告己○○嗣後再持刀揮砍告訴人甲○○之際，被告戊○○亦未加入
    參與圍殺甲○○犯行之實施，已難認其有共同殺害告訴人甲○○之犯意。況被告
    戊○○、己○○，係因被害人林釗旭前往其等住所，入內與其等父親李清一發生
    爭執拉扯，始心生殺害林釗旭之共同犯意聯絡，當時告訴人甲○○既在圍牆外面
    ，殊難認定被告戊○○、己○○在追逐林釗旭之初或以前，彼此間即會產生有一
    併殺害在圍牆外之甲○○之犯意聯絡。且告訴人甲○○與被告己○○、戊○○，
    在此之前並無任何仇恨，被告己○○所以會持刀揮砍告訴人甲○○，由案發過程
    觀之，係因告訴人甲○○在圍牆外，手持鐵棍予以阻擋被告己○○追殺被害人林
    釗旭所致，此時並改由被告己○○自行追殺告訴人甲○○，被告戊○○則猶追逐
    告訴人林釗旭，自堪認該追殺告訴人甲○○之行為，應係被告己○○個人之起意
    。再者，依被告己○○持刀改追殺告訴人甲○○未成後，折返揮砍被害人林釗旭
    重創後，因告訴人甲○○見狀再趕回來，欲將被害人林釗旭與被告己○○拉開，
    被告己○○乃又手持該把西瓜刀揮砍告訴人甲○○之際，被告戊○○亦無任何對
    告訴人甲○○施加攻擊之言行等情研判，益難認被告戊○○有與被告己○○共同
    殺害甲○○之犯意聯絡及行為分擔。此外，證人丑○○、乙○○，均係事後聞聲
    始出來看見部分案情之情事，已如上述，且依其等於警訊及偵查中之證言，甚或
    於原審時之證稱，均難遽認被告戊○○有該共同殺傷告訴人甲○○之犯行，再依
    證人丑○○、乙○○於本院先後所供，亦未指稱被告戊○○有追殺甲○○之情事
    ，足見公訴人依上開等事證，就被告戊○○此部分殺人未遂之指訴，尚屬不能證
    明。惟因公訴人認此部分與被告戊○○前開論罪科刑部分，有連續犯裁判上一罪
    關係，爰不另為被告戊○○此部分無罪之諭知。
乙、被告丙○○部分：
一、公訴意旨另認被告丙○○，亦有手持菜刀參與殺害被害人林釗旭之犯行，且連續
    參與殺害甲○○未遂之犯行，無非係以告訴人甲○○之指訴，以及證人丑○○、
    乙○○之證稱，被害人林釗旭死亡之驗斷書及告訴人甲○○受傷之診斷證明書等
    情，資為論據。訊據被告丙○○堅決否認有上開犯行，並先後於原審及本院辯稱
    ：伊當時與父親在屋內，並未持菜刀在場揮舞，更未參與上開被告己○○之殺人
    犯行，當時警訊之自白係頂替被告己○○之犯行等語。經查：
(一)被告丙○○於八十九年二月二十九日警訊時，雖供稱：「我因持刀殺死林釗旭並
    殺傷甲○○為警方查獲，故接受筆錄之製作」、「看到我後即猛打，我不敵便跑
    進廚房內拿菜刀應付他們，因菜刀也太短了，我又跑進通道旁拿西瓜刀追殺他們
    至馬路旁」、「因我已抓狂了也數不清殺了他們二人幾刀，只記得林釗旭躺在路
    旁血泊中，我才跑到住處二樓床底下躲起來」、「我大哥己○○並未在家，而我
    二哥戊○○當時也徒手勸阻，那來的持刀追殺他們呢」、「我身上沒有任何傷痕
    」、「我持用的菜刀二支已被警方查扣，而西瓜刀已不記得丟棄在何處了」云云
    ，又於同年三月一日偵查中供稱：「我就拿西瓜刀先砍林釗旭二刀，一刀砍在左
    腰部，另一刀砍左胸，之後甲○○打我背部，我就用西瓜刀從上往下朝他臉部砍
    去，砍了一刀」云云，前後所供如何砍殺被害人、所用之兇器，均非一致，經核
    與同案被告戊○○於警訊及偵查中之上開供稱，更有未合（參見相字卷第二八、
    二九、三一、三二頁，偵查卷第十一、十二頁）。其後同案被告己○○於同年三
    月一日投案後之警訊及偵查中，則供稱「我便轉身追殺林釗旭並砍他一刀，我即
    騎車離開現場」、「然甲○○被我砍幾刀，何部位我均記不清楚」、「當我一刀
    砍下時，我三弟丙○○亦趨身前來，但丙○○並沒有用手中菜刀砍林釗旭」、「
    我在慌亂中用西瓜刀砍死者二刀‧‧‧另外也向甲○○砍一刀，是由上往下，砍
    他頭部」、「戊○○他出來勸架，沒拿武器，丙○○因害怕才從家裡拿一把菜刀
    出來，他也沒有砍殺對方」、「因丙○○要幫我頂罪，害怕我被捉到，因事情是
    因他而起」等語在卷，是被告丙○○始於同年三月二十三日偵查中供稱頂罪之緣
    由，核與當庭之被告戊○○所供情節相符（參見偵字卷第三七、三八頁），本案
    兇殺之原因肇始於被告丙○○，而案發後被告己○○又潛逃不明，是被告丙○○
    出面承認犯行，核與常情相合，已堪認定渠非行兇之人。
(二)告訴人甲○○於警訊及偵查中，先後指證拿西瓜刀對其與被害人林釗旭攻擊之人
    係被告己○○在卷，雖告訴人甲○○於警訊及檢察官相驗時曾指稱：被害人林釗
    旭一到被告家門前，即遭被告己○○手持西瓜刀一支、戊○○及丙○○分持一支
    菜刀從屋內追打出來等語；證人丑○○於警詢及檢察官相驗時中亦證稱：伊看到
    被告己○○手持一支西瓜刀從屋內跑出來，欲追殺被害人林釗旭，被告戊○○、
    丙○○各手持菜刀緊追在後等語在卷（見相字卷第二０頁反面、第二二頁反面）
    。但查，告訴人甲○○嗣於偵查中則改稱：「．．．死者之後由我以手扶起，由
    他自己跑到隔壁去求救，當時我才看到老三丙○○手拿菜刀在現場揮舞，至於他
    何時、如何跑出他家，我沒有注意，也沒有聽清楚說什麼」（見偵字卷第四七頁
    正、反面）；於本院履勘現場時亦稱：「（問：丙○○何時在場？）當林釗旭趴
    在地上為己○○砍殺後，己○○又在砍殺我時，我有見到丙○○在路旁持菜刀在
    旁揮動，其距林釗旭趴下的位置不遠，約幾公尺而已，當時我並沒有注意聽丙○○在旁有講何話」等語在卷（見本院重上更(3)卷第九四頁反面、九五頁正面），
    足徵告訴人甲○○並未目睹被告丙○○何時、如何自家中出來，是告訴人甲○○
    於警詢及檢察官相驗時時指訴被告丙○○手持菜刀從屋內追打出來云云，似有誤
    會。至證人丑○○僅係目睹後半段之案發情形，前已述及，故證人丑○○於警詢
    及檢察官相驗時證稱，被告戊○○、丙○○各持菜刀緊追在後云云，亦不足作為
    不利於被告丙○○之證明。雖告訴人甲○○指稱被告丙○○「有拿菜刀在旁揮舞
    」，而證人乙○○、丑○○二人亦一致指證，被告己○○手持西瓜刀砍殺被害人
    林釗旭及告訴人甲○○之時，被告丙○○確未參與上開犯行之實施，亦未以言語
    助勢外，被告丙○○所站立之位置亦係在其住所門前，離被害人林釗旭約有六、
    七公尺等語在卷（見本院上訴卷第九九、一００頁），足見被告丙○○雖有持菜
    刀揮舞，但並無著手具體之殺人行為，另依告訴人甲○○於本院更審時所稱：「
  當時丙○○拿菜刀在揮舞」、「是己○○殺人的，他們另二位弟弟沒有壓制我阻
    止我離去的意思」等語（見本院更(2)卷第六四、六五頁），堪認被告丙○○不僅
    未與被告己○○、戊○○對被害人林釗旭與告訴人甲○○施加攻擊，且係嗣後才
    出現在現場。
(三)又證人丑○○、乙○○僅目睹後半段之案發經過（即出來現場時已看到被告己○○砍殺趴於地上之被害人林釗旭），而據丑○○所述「我只看到林釗旭被一個人
    壓倒在地上，那人持西瓜刀砍林釗旭，至於其他二人我並沒有注意」、「被告三
    人全在，老大拿了一把西瓜刀，老二沒有看清楚，老三拿了一把菜刀在他家門口
    揮舞，那時死者已趴在路中，老大正在拿刀砍，老二離約一公尺處，老三拿菜刀
    揮舞著」等語（見相字卷第五二頁相驗筆錄，原審卷第五九頁），可見被告丙○○持刀揮舞之時間，已在林釗旭倒地之後。又證人乙○○於警訊及原審時，亦供
    稱「忽然聽到外面有很大的響聲，我就同前來我家坐的朋友丑○○跑出門外，就
    看見己○○持西瓜刀砍殺林釗旭、甲○○二人」、「尚有己○○之二個弟弟戊○○、丙○○及其父母李清一、李曾秀嬌共七人在場，而丙○○當時手持菜刀」、
    「我沒有看見丙○○持菜刀砍林釗旭及甲○○二人，也沒有看見戊○○持兇器」
    、「己○○及其家人均有追趕林釗旭甲○○二人，但我只看到己○○持西瓜刀砍
    殺林釗旭及甲○○二人」，及「我去的時候有看到老大在砍死者，死者已趴在地
    上，我看到老大正在砍最後一、二刀，當時老三拿菜刀在揮，我講一句幹什麼，
    後來老大便騎機車來了」等語在卷（見相字卷第二四至二六頁警訊筆錄，原審卷
    五九頁），是被告丙○○是否有參與事先己○○、戊○○共同之追殺行為，容有
    可疑。
(四)又證人丑○○、乙○○於本院前審時證稱：「沒有看到林釗旭如何趴下」、「己○○在砍林釗旭時，丙○○站在他家門口處，離林釗旭約六、七公尺，手拿一支
    菜刀揮舞」、「己○○砍後，丙○○沒有任何動作」等語，丑○○於本院更審復
    證稱：「我在乙○○家，我聽到很大聲，就和乙○○的小孩過去看，我看到己○○拿刀子殺林釗旭，甲○○有去擋‧‧‧我只看到林釗旭倒地時被己○○殺三、
    四刀，丙○○拿刀在那邊揮，戊○○在旁邊，我沒有看見他做什麼」等語（參見
    本院上訴卷第九八至一００頁，上更(2)卷第八六至九頁），對照其等於偵審中上
    開所證情節，佐以告訴人甲○○上開所指稱內容，充其量僅能證明被告丙○○有
    於案發前在家，並於案發衝突時，有在旁邊相當之距離持菜刀在揮舞。
(五)按共同正犯須兩個以上之行為人間，基於共同之行為決意，各自分擔犯罪行為之
    一部或全部，共同實現犯罪之構成要件而言；又幫助犯必須行為人出於幫助之故
    意，並為幫助之行為，始足以構成，所謂幫助之行為乃指於正犯實行犯罪行為時
    ，予以物質或精神之支持，而使正犯得以或易於實現構成要件，或使正犯之行為
    造成更大之損害。本件既查無積極證據足以證明被告丙○○與被告己○○、戊○○間有何殺人之謀議，又無其他佐證以證明被告丙○○有分擔殺人之行為（告訴
    人甲○○並不知被告丙○○於何時、如何自家中出來，證人丑○○、乙○○又僅
    目睹後半段之案發經過）。而被告丙○○雖在離被害人林釗旭趴下的地方約六、
    七公尺處，手持菜刀揮舞，惟亦無證據足以證明被告丙○○有出聲助勢，或其他
    之幫助行為，況當時除被告丙○○在旁外，被告等人之父母親亦在現場，自不能
    單憑被告丙○○手持菜刀在旁揮舞，即認有幫助之行為。本院雖無從確切認知被
    告丙○○手持菜刀在旁揮舞之主觀意念為何（據被告丙○○所供係為護衛家人）
    ，但被告丙○○此舉，既非參與殺人罪之構成要件行為，又非使被告己○○、戊○○更易於實行殺人之行為，自難論以共同正犯或幫助犯。又被告丙○○縱嗣後
    到馬路兇殺現場，見被害人林釗旭負傷求救時未施以援手，仍非有法定防止義務
    ，其後，而被告己○○又持西瓜刀對告訴人甲○○施加攻擊時，被告丙○○既未
    參與殺人，且無阻止義務，是被告丙○○辯稱未持菜刀在旁揮舞乙節，固非可取
    ，但既查無證據，可認與被告己○○、戊○○間，具有殺人之犯意聯絡或行為分
    擔，或幫助之行為，被告丙○○上開行為尚難論以罪責。
二、原審經審理之結果，對被告丙○○併予以論科，固非無憑。但依上所述，被告丙○○上開揮舞菜刀之所為，尚難認與被告己○○、戊○○上開殺人犯行，有共同
    分擔之情事，且該兇殺之事端，係臨時發生，亦查無被告與該二位兄長間，有共
    同殺人謀意，更非幫助之行為，被告丙○○之犯罪尚屬不能證明，原審疏未審究
    ，遽為被告丙○○不利認定，顯有未洽。公訴人提起上訴，指謫原判決對被告丙○○部分之輕判不當，顯為無理由，惟被告丙○○提起上訴，否認上開犯罪，自
    係有理由，應由本院就此部分撤銷改判，並依法為丙○○無罪之諭知，用昭公允
    。又本案如經判決丙○○無罪確定，渠是否涉及刑法第一百六十四條等之刑責，
    應由檢察官另行偵辦。
據上論斷，應依刑事訴訟法第三百六十九條第一項前段、第三百六十四條、第二百九
十九條第一項前段、第三百零一條第一項前段，刑法第二十八條、第五十五條、第二
百七十一條第一項、第二項、第四十七條、第三十七條第二項，判決如主文。
本案經檢察官庚○○到庭執行職務
中      華      民      國      九十一       年    六     月    十三    日
                                　　臺灣高等法院臺中分院刑事第十庭
                                      　　審判長法  官　林  照  明
                                                法　官  盧  江  陽
                                            　　法　官  蔡  名  曜
右正本證明與原本無異。
被告己○○、戊○○及檢察官，均得上訴。
被告丙○○不得上訴。
如不服本判決應於收受送達後十日內向本院提出上訴書狀，其未敘述上訴之理由者並
得於提起上訴後十日內向本院補提理由書（均須按他造當事人之人數附繕本）。
                                                書記官  許  哲  禎
中  華      民      國　  九十一     年      六       月    十七    日
刑法第二百七十一條：
殺人者，處死刑、無期徒刑或十年以上有期徒刑。
前項之未遂犯罰之。
預備犯第一項之罪者，處二年以下有期徒刑。
                                                              　　　　　Ｆ
